【裁判字號】    98,自,2
【裁判日期】    981130
【裁判案由】    偽造文書
【裁判全文】
臺灣宜蘭地方法院刑事判決                 98年度自字第2號
自  訴  人  甲○○
代  理  人  余鑑昌律師
被      告  乙○○
            戊○○
上二人共同
選任辯護人  林國漳律師
被      告  丙○○
            丁○
上列被告等因偽造文書案件，經自訴人提起自訴，本院判決如下
：
    主  文
乙○○、戊○○、丙○○、丁○均無罪。
    理  由
一、自訴意旨略以：
  (一)緣自訴人與案外人何中春、何來福為兄弟關係，民國58年間
    何中春、何來福就坐落宜蘭縣三星鄉○里○段○里○○段26
    6、266-2、272、224地號4筆土地（下稱系爭土地）墾地植
    木，嗣案外人何來福於93年5月16日死亡時，父母早已亡故
    且無後嗣，依民法第1138絛規定，自訴人為何來福之第3順
    序繼承人。另何中春雖生有6子，但於77年8月24日在系爭22
    4地號土地上造林時，因經費係向自訴人借款，即將該租賃
    權讓與自訴人，因此，自訴人為系爭4筆土地之實際使用人
    ，並繼續向宜蘭縣政府申請不定期租賃關係。
  (二)查自訴人為系爭4筆土地實際使用人，且自訴人及案外人何
    中春就系爭土地種植薑、相思樹、麻竹、綠竹、柚子樹等，
    完成造林，因此，宜蘭縣政府於82年3月2日以82府農林字第
    120133、120132號函稱：台端申請發給使用座落三星鄉○里
    ○段○里○○段二二四、二六六、二六六-二、二七二號…
    本府代管國有林班解除地租地造林證明案，經查該4筆林地
    確為台端使用並己完成造林，並經81年9月清查完竣屬符合
    規定案件，俟本府統籌辦理通知訂約手續中特此證明，請查
    照等語，可見自訴人等就上開土地依規定可完成租賃關係。
    惟嗣後案外人何中春依函申請竟遭刁難，且84年11月21日宜
    蘭縣政府以84府農保字第128288號函說明二略以「經查前揭
    土地並未與本府訂立租賃關係，所請變更為放領乙節…，未
    便同意照辦。…。」，認案外人何中春與自訴人未與宜蘭縣
    政府訂有租賃契約，另宜蘭縣政府府農林字第098009760號
    函文說明二亦稱：「…台端並未與本府完成租賃手續…」等
    語，由此可知宜蘭縣政府82年及98年前後函旨已生相互矛盾
    情形，從而，098009766號函即有登記上之疑異。故自訴人
    才會繼續向宜蘭縣政府不斷力爭訂立該地租契約。
  (三)自訴人自繼承何來福及受讓何中春前開土地使用權後，另向
    財政部國有財產局台灣北區辦事處宜蘭分處申租該土地，但
    該處以台財產北宜二字第0980002038號函覆，並依函旨說明
    三略以：「266、266-2地號國有土地本分處於97年10月16日
    以台財產北宜二字第0979002108號函終止不定期租賃賃關係
    ，地上林木本分處依民法第66絛第2項規定於98年3月16日起
    至98年4月15日止公告地上物收歸國有，公告期閒無人提供
    異議，本分處旋即於98年5月27日將該2筆國有土地移交林務
    機關辦理管理機關變更登記中，故有關申租乙節，歉難辦理
    」。則依上開函旨說明三，既有終止不定期租關係，即表示
    有租賃關係而終止，惟自訴人除對終止不定租賃關係提出質
    疑外，收受任何函知終止不定期租賃關係之情事，顯然所稱
    「終止不定期租賃關係」有矛盾啟人疑竇外，關於「終止不
    定租賃關係」之情形，恐也屬杜撰不實。
  (四)綜上所陳，被告戊○○在財政部國有財產局北區辦事處宜蘭
    分處任職，也是系爭土地之承辦人員，對於究竟有無終止系
    爭土地之不定期租賃關係有詳細審查之注意，而自訴人從未
    收受台財產北宜二字第0979002108號函文，從而，被告戊○○及乙○○對台財產北宜二字第0980008038號函稱函知終止
    之情形，實係自行杜撰，因此，被告戊○○上開所為，係犯
    刑法第213條公文書不實登載罪，而被告乙○○係該分處主
    任「依分層負責規定，授權單位主管決行」之記載，則被告
    乙○○與戊○○間，有犯意聯絡行為分擔，同屬刑法第213
    絛公文書登載罪之共犯。另被告林正謀任職於宜蘭縣農業處
    ，係系爭土地之承辦人，被告丁○係農業處處長，其等所為
    之98年7月10日府農林字第0980097669號函文，有故意違背
    82年3月2日府農林字第20132、20133號函旨，而為不實登載
    ，均犯刑法第213絛公文書不實登載罪。為此，爰依刑事訴
    訟法319絛第1項前段，第2項規定提起本件自訴。
二、按刑事訴訟法第319條，得提起自訴者，以犯罪之被害人為
    限。又按刑法第211條之偽造公文書罪，及同法第213條之公
    務員登載不實公文書罪，並非單純保護國家法益之罪。其所
    保護者，不僅為公文書之正確性及公信力，亦兼有保護個人
    法益之作用。是以偽造公文書罪或公務員登載不實公文書罪
    ，若個人之權益因而直接受侵害者，該被侵害之個人仍非不
    得提起自訴，最高法院93年台上字第2156號著有裁判可參。
    本件自訴意旨係認被告戊○○、乙○○在財政部國有財產局
    北區辦事處宜蘭分處台財產北宜二字第0980002038號函文上
    ，及被告丙○○、丁○在宜蘭縣政府98年7月10日府農林字
    第0980097669號函文上，就自訴人分別因繼承及受讓租賃使
    用權（有買賣契約1份附卷可證，見本院卷第6頁），而自案
    外人何來福、何中春處取得租賃使用權後為實際使用之系爭
    4筆土地，究竟有無與國有財產局之代管單位即宜蘭縣政府
    成立租賃關係或已經終止否等事項，為不實之登載，有共同
    違犯刑法第213條之罪嫌等情，如果無訛，被告4人所為，當
    導致自訴人就系爭土地之租賃權益受害，依上說明，自訴人
    應係直接被害人，其提起自訴應非不合法，合先敘明。
三、按犯罪事實，應依證據認定之，無證據不得認定其犯罪事實
    。又不能證明被告犯罪者，法院應諭知無罪之判決，刑事訴
    訟法第154條、第301條第1項分別定有明文。次按刑法第213
    條之公務員登載不實事項於公文書罪，旨在保護公文書之正
    確性，以維護公文書之公信力；所謂明知不實事項而登載，
    係須登載之內容反於事實之真實性而出於其直接故意者，始
    足當之。又刑法第213條之登載不實罪，以公務員所登載不
    實之事項出於明知為前提要件，所謂明知，係指直接故意而
    言，若為間接故意或過失，均難繩以該條之罪，最高法院90
    年台上字第4406號著有裁判及46年台上字第377號判例意旨
    可資參照。
四、本件自訴意旨認為被告4人涉有公務員登載不實文書罪嫌，
    無非係以宜蘭縣政府82年3月2日82府農林字第20133、20132
    號、98年7月10日府農林字第0980097669號函文、財政部國
    有財產局北區辦事處宜蘭分處台財產北宜二字第0980008038
    號函文資為論據。
五、訊據被告4人均堅決否認有公務員登載不實文書之犯行，被
    告丙○○辯稱：伊在89年接此業務，93年時就把所有代管的
    土地移回給國有財產局，若是有民眾要跟國有財產局辦理續
    租的話，國有財產局會來問是否有租約，本件伊等有去查清
    理清冊，裡面根本沒有租約，所以就依法行政等語；被告丁○辯稱：自訴人提到伊等所答覆他無租賃權之事實，此案件
    業經臺灣高等法院於87年間，以民事判決認定何來福、何中
    春就系爭土地與宜蘭縣政府無租賃關係確定，所以自訴人認
    為他因繼承有租賃關係，是無理由的，請求駁回自訴人之請
    求等語；被告乙○○辯稱：公函是承辦人戊○○擬辦的，到
    張宗華股長就決行出去了，所以伊不清楚此事等語；被告戊○○辯稱：系爭土地以前是國有財產局委託宜蘭縣政府代管
    ，後來移交時，移交清冊上面是記載佔用列管，後來因為國
    有財產局不確定系爭土地於委託宜蘭縣政府代管時，有無租
    賃關係或租賃關係有無存續，故有通知佔用人如果主張有租
    賃關係，要檢證來辦理租賃契約，但系爭土地沒有人來辦理
    ，所以國有財產局以公告之方式，終止系爭土地之租約，收
    回國有，後來發覺系爭土地於宜蘭縣政府代管期間，與自訴
    人根本無租賃關係，所以國有財產局才把土地移交給林務局
    ，伊沒有偽造公文等語。經查：
  (一)案外人何來福、何中春委託自訴人為訴訟代理人，就系爭4
    筆土地對宜蘭縣政府提起確認賃關係存在之民事訴訟，業經
    臺灣高等法院以85年度上字第1052號判決案外人何來福、何
    中春敗訴確定，嗣案外人何來福、何中春又提起再審之訴，
    臺灣高等法院繼以86年度再字第83號裁定駁回確定等情，有
    臺灣高等法院85年度上字第1052號民事卷證、判決、86年度
    再字第83號民事裁定、86年度聲字第173號民事裁定及最高
    法院87年度台抗字第104號民事裁定在卷可稽（見本院卷第
    58-67頁），足徵自訴人主張其取得系爭4筆土地之租賃使用
    權之上手即案外人何來福、何中春，與國有財產局之代管單
    位宜蘭縣政府間，並未就系爭4筆土地有成立租賃契約之合
    意，亦無不定期租賃關係存在。因此，被告戊○○、乙○○具名所為之財政部國有財產財北區辦事處宜蘭分處台財產
    北宜二字第0980002038號函文說明二所載：「…84年11月21
    日宜蘭縣政府以84府農保字第128288號函說明二略以『經查
    前揭土地並未與本府訂立租賃關係，所請變更為放領乙節…
    ，未便同意照辦。…。』故旨述4筆國有土地於宜蘭縣政府
    代管期間台端與該府並未訂有租賃契約，合先敘明。」等語
    ，及被告丙○○、丁○所為宜蘭縣政府98年7月10日府農
    林字第0980097669號函文說明二所載：「經查旨揭國有土地
    原本府代管至移還國產局自管前，台端並未與本府完成租賃
    手續…。」等語，均核與事實相符，並無不實杜撰之情。自
    訴人前稱：被告戊○○、乙○○就財政部國有財產局北區辦
    事處宜蘭分處台財產北宜二字第0980002038號函文說明二之
    內容，及被告林正謀、丁○就宜蘭縣政府98年7月10日府農
    林字第0980097669號函文說明二之內容，有故意登載不實之
    情事，均犯刑法第213條不實登載文書罪云云，要不足取。
  (二)財政部國有財產局北區辦事處宜蘭分處曾於97年5月22日函
    知宜蘭縣三星鄉○里○段○里○○段266、266-2地號土地之
    占用人何來福，可於文到3個月內洽該分處申請訂定書面契
    約，否則逕行終止原租賃關係，惟上開函文經郵務送達後，
    因查無此人而遭退回，財政部國有財產局北區辦事處宜蘭分
    處乃於97年10月7日，改以登報方式公示送達，繼未獲案外
    人何來福申請訂定租賃契約之資料，故於98年3月11日公告
    宜蘭縣三星鄉○里○段○里○○段266、266-2地號土地之占
    用人何來福應於98年4月15日前鏟除地上物並返還土地，逾
    期未辦者，地上農林物由土地所有權人依民法第66條第2項
    規定逕為任何處分，並以台財產北宜二字第0989000470號函
    請宜蘭縣三星鄉公所自98年3月16日起至98年4月15日止，在
    該鄉公所公佈欄張貼上開公告，而宜蘭縣三星鄉公所於98年
    3月12日收受上開函文後，即依函知期間公告無誤等情，有
    該分處97年5月22日台財產北宜二字第0979001111號函文、
    報紙公告各2份、98年3月11日台財產北宜二字第0989000470
    號函文、送達公文封、公告、國有土地上農林作物公告清冊
    、交寄大宗掛路號函件存根及宜蘭縣三星鄉公所98年10月29
    日鄉民字第0980015641號函附相關資料各1份附卷可稽（見
    本院卷第40- 45、72-76、88、92頁），自足信實。因此，
    財政部國有財產財北區辦事處宜蘭分處台財產北宜二字第
    0980002038號函文說明三所載內容，除文號有誤外（此部分
    詳見後述），其餘既均核與事實相符，則被告戊○○、乙○○就函文正確無誤之記載部分，自無構成公務員登載不實文
    書犯罪之餘地。至於財政部國有財產財北區辦事處宜蘭分處
    台財產北宜二字第0980002038號函文說明三所稱終止宜蘭縣
    三星鄉○里○段○里○○段266、266-2地號土地不定期租賃
    關係之文號，係97年10月16日台財產上宜二字0979002108號
    函，雖核與前揭所述不符，惟財政部國有財產局北區辦事處
    宜蘭分處台財產北宜二字第0980002038號函文說明三之內容
    ，除上開文號有誤外，其餘內容均與事實相符，並無虛構情
    事，已如前述，且又查無其他積極證據足資證明被告戊○○
    有何故意登載不實之情，故被告戊○○辯稱：文書製作有誤
    之處，係屬誤繕，並無偽造文書之故意乙節，應可採信，尚
    難依此推認其主觀上有偽造文書之犯意。又自訴人雖另稱未
    曾收受財政部國有財產局北區辦事處宜蘭分處通知終止不定
    期租賃關係等事，然在自訴人於98年5月25日、98年7月8日
    向財政部國有財產局北區辦事處宜蘭分處及其代管單位即宜
    蘭縣政府申請租賃系爭4筆土地前，財政部國有財產局北區
    辦事處宜蘭分處及其代管單位即宜蘭縣政府就系爭4筆土地
    之占用人資料，均係列為案外人何來福及何中春等情，有宜
    蘭縣政府移還財政部國有財產局委託管理國有非公用土地清
    冊、宜蘭縣市國有林解除地土地清冊各3份及財政府國有財
    產局函文1份附卷可稽（見本院卷第47-53頁），此觀諸自訴
    意旨認自訴人係因繼承及受讓，而取得案外人何來福及何中
    春就系爭4筆土地之租賃權亦明，故財政部國有財產局北區
    辦事處宜蘭分處依前揭清冊資料，於97年5月22日函知占用
    宜蘭縣三星鄉○里○段○里○○段266、266-2地號之人何來
    福，而非自訴人，於法並無違誤，故自訴人未收受上開函文
    ，乃屬當然之事，要難以此遽為不利被告等之認定。基上所
    查，自訴人前稱：自訴人從未收受財政部國有財產財北區辦
    事處宜蘭分處台財產北宜二字第0979002108號函文，從而，
    被告戊○○、乙○○對台財產北宜二字第0980008038號函稱
    函知終止之情形，係自行杜撰，共犯刑法第213條罪嫌云云
    ，亦難採信。
六、綜上所述，被告4人所為，尚核與刑法第213條公務員登載不
    實文書罪之構成要件有間。此外，復查無其他積極證據足資
    證明被告4人有何自訴意旨所指之故意登載不實文書犯行。
    則本件既然不能證明被告4人犯罪，揆諸首揭說明，自應均
    為無罪之諭知。
據上論斷，應依刑事訴訟法第343條、第301條第1項前段，判決
如主文。
中    華    民    國    98    年    11    月    30    日
                  刑事第三庭  審判長法  官  黃永勝
                                    法  官  謝佩玲
                                    法  官  陳映佐
以上正本證明與原本無異
如不服本判決應於收受送達後10日內向本院提出上訴書狀，並應
敘述具體理由；其未敘述上訴理由者，應於上訴期間屆滿後20日
內向本院補提理由書（均須按他造當事人之人數附繕本）「切勿
逕送上級法院」。
                                    書記官  陳憲文
中    華    民    國    98    年    12    月    1     日

司法院資訊處製作；財團法人民間司法改革基金會備份。
